【裁判字號】    95,台上,690
【裁判日期】    950210
【裁判案由】    違反毒品危害防制條例
【裁判全文】
最高法院刑事判決              九十五年度台上字第六九０號
    上  訴  人  甲○○
                        51之.
                        （另案在台灣台北監獄執行中）
上列上訴人因違反毒品危害防制條例案件，不服台灣高等法院中
華民國九十四年十一月八日第二審判決（九十四年度上訴字第二
二七三號，起訴案號：台灣台北地方法院檢察署九十三年度偵字
第一八九六０號），提起上訴，本院判決如下：
    主  文
原判決撤銷，發回台灣高等法院。
    理  由
本件原判決認定上訴人甲○○明知海洛因係毒品危害防制條例第
二條第二項第一款列管之第一級毒品，未經許可不得擅自持有、
販賣，竟基於販賣第一級毒品海洛因之概括犯意，先於民國九十
一年六月十八日，在台北市○○區○○路與松仁路口，以新台幣
（下同）五萬元之價格，販賣數量不詳之海洛因予鄭登寶牟利；
復於同年月三十日下午五時許，駕駛租得之車號ＢＢ－七七三六
號自用小客車，在上址搭載鄭登寶上車，並以不詳價格販賣以分
裝袋所裝之海洛因一包予鄭登寶（尚未給付價金），因鄭登寶請
求搭載一程而共乘該車。嗣於同日下午六時許，行經台北市大安
區○○○路○段與安和路口等候綠燈時，因車後有台北市政府警
察局大安分局之巡邏車尾隨於後，上訴人見狀在心虛情況下，隨
即在行車方向路口之綠燈仍未亮起之際，駕車違規闖紅燈而右轉
安和路，巡邏員警見該車形跡可疑，乃駕車趨前加以攔查，鄭登
寶在緊急之際，即將購自上訴人之上開一包海洛因丟置於該車右
後座腳踏墊上。嗣上訴人、鄭登寶在車外路口旁接受員警查驗身
分證件時，剛從巡邏車下車之員警行經車號ＢＢ－七七三六號自
用小客車旁，經由車窗外目光加以檢視時，即發現鄭登寶不久前
才丟置在該車右後座腳踏墊上之上開一包海洛因，而原在負責查
驗身分資料之員警，斯時亦經由手中無線電之聯絡，查得鄭登寶
犯有施用毒品之素行資料，員警乃打開車門取出該包海洛因。鄭
登寶見狀隨即閃躲意欲逃跑，經員警攔阻上手銬並加以盤問後，
始在鄭登寶原所坐該車之位置，即該自小客車右前座腳踏墊上，
查獲裝在不知何人所有黑色小背包內上訴人欲販賣但尚未販出之
海洛因五包（包括三大包、二小包，連同鄭登寶已購得之上開一
包海洛因，六包海洛因合計淨重151.76公克），暨上訴人持有之
0000000000號行動電話一具及鄭登寶所持有之0000000000號行動
電話一具等情。因而撤銷第一審科刑判決，仍論處上訴人連續販
賣第一級毒品罪刑（無期徒刑），固非無見。
惟查(一)、被告之自白，須非出於強暴、脅迫、利誘、詐欺、疲勞
訊問、違法羈押或其他不正之方法，且與事實相符者，始得採為
證據，故審理事實之法院，遇有被告對於自白提出非出於任意性
之抗辯時，應先於其他事實而為調查。原判決引用上訴人於九十
一年七月一日檢察官偵查中之自白，認定上訴人前後二次販賣海
洛因予鄭登寶，為警查獲等情（見原判決第六頁）。惟查上訴人
於原審已抗辯「（問對於檢察官起訴有何意見？）當時我是駕車
載鄭登寶在和平東路被警察攔查，我有承認鄭登寶座位前面的海
洛因是我的，但是我沒有賣給鄭登寶吸用，是我去買來，車子的
右後座那一包是要交給鄭登寶，鄭登寶之前有交給我一些錢，我
沒有要賣給他牟利。我被警察搜到時，鄭登寶前面有三十幾公克
的海洛因，鄭登寶後面座位也有一包是鄭登寶準備要吸食用的，
並沒有說要賣給他」「（問九十一年七月一日所言作為證據方法
有何意見？）剛好在作筆錄是藥癮發作，從頭到尾鄭登寶都撇的
清清楚楚，警察也誘導、半威脅我，事實上根本沒有這回事」（
見第一審卷第三十五、三十六頁）。上訴人非任意性自白之抗辯
，是否屬實，原審未先於其他事實而為調查，遽依上訴人偵查中
所供，採為論處罪刑之基礎，揆諸前揭說明，自屬違法。(二)、毒
品危害防制條例所謂販賣第一級毒品罪，以行為人有營利之目的
（意思），而販入或賣出第一級毒品，或二者兼而有之者為其構
成要件。故行為人有無營利意思之目的條件，自應於事實欄內為
詳實之記載，然後於理由內說明其憑以認定之證據，始為適法。
原判決事實欄並未記載上訴人有何營利目的之意思，於理由欄內
亦未記載憑何證據認定上訴人有營利之目的及認定之理由，自有
判決理由不備之違背法令。(三)、被告（包括共同被告及相牽連案
件之被告）之自白，不得作為有罪判決之唯一證據，仍應調查其
他必要之證據，以察其是否與事實相符，為刑事訴訟法第一百五
十六條第二項所明定。立法目的，乃欲以補強證據擔保被告自白
之真實性，亦即防止偏重自白，以避免錯誤之裁判，故以補強證
據之存在，限制自白在證據上之價值。矧犯毒品危害防制條例第
四條第一項之罪，供出毒品來源因而破獲者，得減輕其刑，為該
條例第十七條所明定。則施用或販賣毒品之人，如供出毒品之來
源因而破獲者，既得邀減輕其刑之寬典，為擔保其所為不利於其
他共同被告陳述之真實性，尤應有足以令人確信其陳述為真實之
補強證據，始能據以為論罪之依據。而所謂補強證據，指除該自
白本身外，其他足資證明自白之犯罪事實確具有相當程度真實性
之證據而言，其所補強者，雖不以全部事實為必要，但須因補強
證據與自白相互印證，而足使犯罪事實獲得確信者，始足當之。
本件原判決無非以上訴人於偵查中之自白，以及相牽連案件之被
告鄭登寶於偵查中指稱向上訴人購買海洛因，為認定上訴人有本
件犯行所憑之論據。然上訴人否認有本件犯行，而原判決所引用
上訴人於檢察官偵查中之自白，其於九十一年六月間出售價值五
萬元之海洛因予鄭登寶，鄭登寶已給付五萬元，鄭登寶是打0000
000000號行動電話與其聯絡，其另於同月三十日下午五時許出售
一包海洛因（即警察在ＢＢ－七七三六號自用小客車右後座腳踏
墊上查扣之海洛因）予鄭登寶，另警察在ＢＢ－七七三六號自用
小客車右前座腳踏墊上，查獲裝在黑色小背包內之五包海洛因，
是要賣給另一個人等情（見原判決第六頁），係指上訴人於同月
三十日下午五時許第二次出售海洛因予鄭登寶，且已交付海洛因
一包予鄭登寶。惟鄭登寶係向檢察官供稱：查獲當天伊係「要向
」上訴人購買一包海洛因。依鄭登寶所供情節觀之，其被查獲當
天是僅欲向上訴人購買一包海洛因。其等所供已有不符。況鄭登
寶於第一、二次警詢筆錄並未供述於同月十八日向上訴人購買海
洛因（見偵字第二五四四五號偵查卷第十六至二十頁），嗣後鄭
登寶雖於檢察官偵查中陳稱「（問他（指上訴人）說毒品要拿來
賣你，你已給他錢？）他講錯了。我沒有拿錢買他車上的毒品，
好久以前，我曾向他買一些毒品，半月以前，我有向他買五萬元
毒品」「（問共交易了幾次？）半月前一次及這次，這次未交易
。上次買的我已用完」（見核退卷第九頁），鄭登寶既稱交易次
數祇有「半月以前」及「案發這次」，則其又供稱「好久以前」
，曾向上訴人購買毒品，所指為何？係指半月前該次？或更久之
前？何以前後供述不一致？原判決並未說明其理由，已屬理由不
備。原審復未調查有無其他補強證據，足資證明上訴人之自白，
及鄭登寶不利於上訴人之供述，確與事實相符，即率為不利於上
訴人之認定，揆諸前揭說明，亦難認為適法。以上或係上訴意旨
所指摘，或為本院得依職權調查之事項，應認原判決有撤銷發回
更審之原因。
據上論結，應依刑事訴訟法第三百九十七條、第四百零一條，判
決如主文。
中    華    民    國  九十五  年    二    月    十    日
                      最高法院刑事第十庭
                          審判長法官  洪  清  江
                                法官  石  木  欽
                                法官  李  伯  道
                                法官  林  勤  純
                                法官  陳  晴  教
      本件正本證明與原本無異
                                      書  記  官
中    華    民    國  九十五  年    二    月   二十   日
                                                      Ｋ


司法院資訊處製作；財團法人民間司法改革基金會備份。
